臺灣高等法院刑事判決　　　　　　　　96年度上訴字第3826號
上　訴　人
即　被　告　甲○○
上列上訴人因違反臺灣地區與大陸地區人民關係條例等案件，不
服臺灣臺北地方法院96年度訴字第361號，中華民國96年7月31日
第一審判決（起訴案號：臺灣臺北地方法院檢察署96年度偵緝字
第172號），提起上訴，本院判決如下：
    主  文
原判決撤銷。
甲○○違反不得使大陸地區人民非法進入臺灣地區之規定，處有
期徒刑壹年拾月，減為有期徒刑拾壹月。
    事  實
一、甲○○前於民國91年9月20日因妨害公務案件，經臺灣板橋
    地方法院判處有期徒刑6月，同年12月12日經本院判決駁回
    上訴，94年9月22日經最高法院駁回上訴確定。於92年9月25
    日因違反著作權法案件，經臺灣板橋地方法院判處有期徒刑
    1年8月，93年7月20日經本院判決駁回上訴，95年7月13日經
    最高法院駁回上訴確定。又於95年8月24日因違反動產擔保
    交易法案件，經臺灣臺中地方法院判處有期徒刑3月，同年1
    0月24日確定。3案經定執行刑有期徒刑2年2月。上開妨害公
    務案件嗣經減刑為有期徒刑3月，違反著作權法案件嗣經減
    刑為有期徒刑10月，應執行有期徒刑1年。嗣於96年8月7日
    假釋出監（未構成累犯）。其於前開妨害公務及違反著作權
    法案件法院判決後，竟不知警惕，明知大陸地區人民非經主
    管機關許可，不得進入臺灣地區，亦不得使大陸地區人民非
    法進入臺灣地區，為使大陸地區人民陸仁珍非法進入臺灣地
    區打工，而基於行使公務員登載不實文書，暨使大陸地區人
    民非法進入臺灣地區之犯意，於94年1月4日前往大陸地區福
    建省，同年1月6日在福建省建歐市與陸仁珍為虛偽之公證結
    婚，在該市民政廳辦理虛偽結婚登記，取得建歐市公證處發
    給之（2005）歐證字第016號結婚公證書及結婚證後，於同
    年1月9日返臺。旋持上開結婚公證書向財團法人海峽交流基
    金會（以下簡稱海基會）辦理認證，取得海基會於同年2月5
    日核發之證明書，繼於同年2月14日，以陸仁珍欲來臺團聚
    為由，持填妥之「大陸地區人民入出臺灣地區申請書」、「
    大陸地區人民進入臺灣地區保證書」（該保證書係甲○○於
    同年2月5日，至臺北市政府警察局信義分局六張犁派出所，
    以配偶身分簽名出具，經不知情警員游宗達實質審核後對保
    核章，警員將對保日期誤載為94年「1月」5日21時，此部分
    未構成使公務員登載不實罪）與前述不實之結婚證明書等文
    件，向內政部警政署入出境管理局（現改制為內政部入出國
    及移民署，下仍稱境管局）申請陸仁珍來臺，該局承辦公務
    員於94年4月12日通知甲○○到場面談實質審核（此部分亦
    不構成使公務員登載不實罪）後，誤認其與陸仁珍為真結婚
    ，乃核發中華民國臺灣地區入出境許可證（證號：00000000
    00，下稱入出境許可證），使陸仁珍得行使該入出境許可證
    ，於94年5月14日搭機抵達桃園中正機場（現更名為臺灣桃
    園國際機場，下仍稱中正機場），於通過境管局人員面談後
    ，以團聚名義非法進入臺灣地區。甲○○嗣與陸仁珍共同基
    於犯意之聯絡，由甲○○於同年5月16日持上開文件至臺北
    市信義區戶政事務所申請結婚登記，使該戶政事務所不知情
    之承辦公務人員將「陸仁珍為甲○○配偶」此一不實事項，
    登載於職務上所職掌之戶政資料公文書上，足以生損害於戶
    政資料之正確性。
二、案經臺北市政府警察局信義分局報告臺灣臺北地方法院檢察
    署檢察官偵查起訴。
    理  由
壹、關於證據能力之認定：
一、按被告以外之人於偵查中向檢察官所為之陳述，除「顯有不
    可信之情況者」外，得為證據，刑事訴訟法第159條之1第2
    項定有明文。查證人即境管局人員楊文凱於偵查中向檢察官
    所為之言詞陳述，係以證人身分具結在卷，合於法定要件，
    且現階段刑事訴訟法規定檢察官代表國家偵查犯罪、實施公
    訴，依法有訊問證人之權，證人且須具結，而實務運作時，
    偵查中檢察官向被告以外之人所取得之陳述，原則上均能遵
    守法律規定，不致違法取供，其可信性極高，復查無「顯有
    不可信之情況」，依上開規定，證人楊文凱於偵查中之證言
    有證據能力。
二、又被告以外之人於審判外之陳述，雖不符前4條之規定，而
    經當事人於審判程序同意作為證據，法院審酌該言詞陳述或
    書面陳述作成時之情況，認為適當者，亦得為證據。當事人
    、代理人或辯護人於法院調查證據時，知有第159條第1項不
    得為證據之情形，而未於言詞辯論終結前聲明異議者，視為
    有前項之同意。刑事訴訟法第159條之5亦有明文。本件卷附
    內政部警政署入出境管理局陸仁珍之面談紀錄，係被告以外
    之人在審判外之陳述，檢察官、被告於原審及本院知有刑事
    訴訟法第159條第1項不得為證據之情形，但於原審及本院準
    備程序時，均表示無意見，復未於言詞辯論終結前聲明異議
    ，依上開規定，視為同意作為證據。本院審酌該面談紀錄作
    成時之情況，認為適當，該紀錄得為證據，合先敘明。
貳、實體方面：
一、前揭事實，業據被告於原審及本院審理時坦承不諱（原審卷
    第43頁背面、本院96年9月28日準備程序筆錄、同年10月24
    日審判筆錄），並經證人即境管局人員楊文凱於偵查中證述
    明確（第3579號偵查卷(一)第69-70頁）。此外復有被告與陸
    仁珍之入出境資料（臺北市政府警察局信義分局刑案偵查卷
    第51頁、第53頁、第3579號偵查卷(一)第22-23頁、第73頁、
    原審卷第27頁、第31頁）、福建省建甌市公證處發給之（
    2005）歐證字第016號被告與陸仁珍之結婚公證書、海基會
    (94)核字第008925號證明書、大陸地區人民進入臺灣地區申
    請書、大陸地區人民入出臺灣地區保證書、臺北市政府警察
    局信義分局訪查紀錄表、陸仁珍之入境登記表、大陸地區居
    民往來臺灣通行證、中華民國臺灣地區入出境許可證（許可
    證號：0000000000）、內政部警政署入出境管理局陸仁珍面
    談紀錄（第3579號偵查卷(一)第14-19頁、第33-41頁、第3579
    號偵查卷(二)第62-80頁）、結婚登記申請書、法務部戶役政
    連結作業系統被告個人戶籍資料（第3579號偵查卷(一)第47頁
    、原審卷第58頁）等影本附卷可稽，足認被告前開任意性自
    白與事實相符。本件事證明確，被告犯行堪以認定，應依法
    論科。
二、論罪科刑理由：
（一）被告行為後，刑法於94年2月2日經修正公布，並於95年7
    月1日起施行。被告行為時之修正前刑法第33條第5款規定：
    「主刑之種類如左：五、罰金：1元以上。」，換算新臺幣
    後，為新臺幣3元以上。被告行為後刑法第33條第5款修正為
    ：「主刑之種類如下：五、罰金：新臺幣1千元以上，以百
    元計算之。」，依刑法第2條第1項前段規定，比較新、舊法
    關於科處罰金刑之最低刑度規定，自以被告行為時之舊刑法
    較有利於被告。
（二）修正前刑法第28條規定：「2人以上共同實施犯罪之行為
  　者，皆為正犯。」，經修正為：「二人以上共同實行犯罪之
    行為者，皆為正犯。」修正後刑法第28條規定之共同正犯，
    基於個人責任原則及法治國人權保障，限於直接從事構成犯
    罪事實之行為者（含共謀共同正犯），是修正後共同正犯之
    可罰性要件之範圍業已限縮，應以修正後之規定較有利於行
    為人，惟被告既係直接從事構成犯罪事實之行為，則修正前
    刑法第28條規定，對之亦無不利，依刑法第2條第1項前段規
    定，適用修正前刑法第28條規定。
（三）又修正前刑法第55條規定：「一行為而觸犯數罪名，或犯
    一罪而其方法或結果之行為犯他罪名者，從一重處斷」，經
    修正為：「一行為而觸犯數罪名者，從一重處斷。但不得科
    以較輕罪名所定最輕本刑以下之刑」。本件被告所犯使大陸
    地區人民非法進入臺灣地區及使公務登載不實文書2罪，依
    修正前規定，有方法、目的之牽連犯關係，從較重罪名處斷
    ，刑法修正後刪除牽連犯之規定，須分論併罰，比較新、舊
    法適用結果，亦以適用被告行為時之修正前刑法牽連犯之規
    定，較有利於被告。
（四）按臺灣地區與大陸地區人民關係條例第79條第1項係處罰
    違反同條例第15條第1款「使大陸地區人民非法進入臺灣地
    區」之規定。此所謂非法，不僅指偷渡、闖關等手段，縱形
    式上向主管機關申請進入臺灣地區，但實質目的與申請事由
    不符者亦屬之。查本案被告與大陸地區人民陸仁珍並無結婚
    之真意，僅係為使陸仁珍進入臺灣地區之目的，先在大陸地
    區完成結婚之形式，再以團聚為由，申辦陸仁珍來臺，此一
    「假結婚、真入境」，該當「使大陸地區人民非法進入臺灣
    地區」之不法構成要件。核被告所為，係違反臺灣地區與大
    陸地區人民關係條例第15條第1款規定，應依同條例第79條
    第1項使大陸地區人民非法進入臺灣地區罪論處。又被告以
    不實之結婚證明書等文件，向戶政事務所申請結婚登記，使
    不知情之承辦公務人員將陸仁珍係被告配偶之不實事項登載
    於公務上所職掌之戶政資料上，足以生損害於戶政資料之正
    確性，被告此部分所為，係犯刑法第214條使公務員登載不
    實文書罪。被告與大陸地區人民陸仁珍就使公務員登載不實
    文書罪部分，有犯意之聯絡與行為之分擔，為共同正犯。被
    告所犯上開2罪間，有方法目的之牽連犯關係，應依修正前
    刑法第55條規定，從一重之使大陸地區人民非法進入臺灣地
    區罪論。
（五）公訴意旨另認被告所為，亦涉犯刑法第216條、第214條之
    行使使公務員登載不實文書罪云云。惟查檢察官起訴書並未
    指明被告所涉之行使使公務員登載不實文書罪，究係何種公
    務員載不實之文書。本件被告前揭至臺北市政府警察局信義
    分局六張犁派出所，以配偶身分簽名出具「大陸地區人民進
    入臺灣地區保證書」部分，係經員警實質審核後對保核章，
    此部分不構成使公務員登載不實罪；又被告持大陸地區結婚
    公證書、結婚證，連同海基會核發之證明書、大陸地區人民
    進入臺灣地區保證書及大陸地區人民入出臺灣地區申請書等
    ，向境管局申請陸仁珍來臺，亦由該局承辦公務員通知被告
    到場面談實質審核後，核發陸仁珍之中華民國臺灣地區入出
    境許可證，此部分亦不該當使公務員登載不實罪，均已見前
    述，公訴意旨對此並不爭執。而本案所認定被告使公務員登
    載不實部分，係被告向臺北市信義區戶政事務所申請結婚登
    記，使該戶政事務所不知情之承辦公務人員將「陸仁珍為甲
    ○○配偶」此一不實事項登載於職務上所職掌之戶政資料公
    文書上之犯罪事實，此部分尚未涉及行使之問題。至於被告
    於登記後是否申請並取得戶籍謄本？起訴書並未敘及，公訴
    人未舉證以明之。縱被告曾取得戶籍謄本，戶籍謄本固係戶
    政機關承辦公務員核發之公文書，惟綜觀全卷，並無被告行
    使該戶籍謄本之犯罪事實或證據。按犯罪事實應依證據認應
    之，無證據不得認定犯罪事實，刑事訴訟法第154條第2項定
    有明文，本案既無被告行使使公務員登載不實之積極事證，
    自無從為此部分有罪之論斷，惟此部分公訴意旨既認與被告
    前開使公務員登載不實罪，具有高低度行為之吸收關係，爰
    不另為無罪之諭知，附此敘明。
（六）公訴意旨又認被告與前配偶林筱菁，就使大陸地區人民非
    法進入臺灣地區及行使使公務員登載不實文書2罪；與大陸
    地區人民陸仁珍，就行使使公務員登載不實文書罪，有犯意
    聯絡及行為分擔之共犯關係云云。惟查林筱菁就被告前揭犯
    行，細查全卷，尚乏其與被告或大陸地區人民陸仁珍間，有
    何犯意聯絡與行為分擔之積極事證，被告與林筱菁自無從論
    以共犯。而大陸地區人民陸仁珍係被告使之非法進入臺灣地
    區之對象，就使大陸地區人民非法進入臺灣地區罪，與被告
    亦難認有共犯關係，公訴意旨尚有誤會。
（七）原審以被告犯罪事證明確，據以論罪科刑，固非無據，惟
    原審漏未審酌被告與大陸地區人民陸仁珍，就使公務員登載
    不實文書罪之共犯關係，尚有未當。又被告使公務員登載不
    實文書罪部分，係犯修正前刑法第214條，原判決據上論斷
    欄誤引刑法第214條，亦有未洽。被告上訴意旨指摘原判決
    量刑過重，提起上訴，雖無理由，然原判決既有上開可議之
    處，即屬無可維持，本院應予以撤銷改判。
（八）本院審酌被告於前案判決有罪後，仍不知警惕，復為本件
    犯行，其犯罪之目的、手段、所生之危害及犯後坦承犯行等
    一切情狀，量處有期徒刑1年10月，以示懲儆。又被告前揭
    犯罪時間係在96年4月24日以前，合於中華民國96年罪犯減
    刑條例第2條第1項第3款之規定，且非同條例第3條所定不得
    減刑之罪，所犯上開之罪，依該條例規定，減其宣告刑為2
    分之1，減為有期徒刑11月。
據上論斷，應依刑事訴訟法第369條第1項前段、第364條、第299
條第1項前段，臺灣地區與大陸地區人民關係條例第79條第1項，
刑法第2條第1項前段、第11條前段、修正前刑法第28條、第214
條、第55條，刑法施行法第1條之1，中華民國96年罪犯減刑條例
第2條第1項第3款、第7條，判決如主文。
本案經檢察官黃和村到庭執行職務。
中　　華　　民　　國　　96　　年　　11　　月 　 7　　日
 　　　　　 刑事第十三庭  審判長法　官　曾德水
                                法　官　林婷立
                                法　官　談  虎
以上正本證明與原本無異。
如不服本判決，應於收受送達後十日內向本院提出上訴書狀，其
未敘述上訴之理由者並得於提起上訴後十日內向本院補提理由書
（均須按他造當事人之人數附繕本）。
                                書記官  黃家麟
中　　華　　民　　國　　96　　年　　11　　月　　7 　　日
附錄：本案論罪科刑法條全文
臺灣地區與大陸地區人民關係條例第15條
下列行為不得為之：
一  使大陸地區人民非法進入臺灣地區。
二  明知臺灣地區人民未經許可，而招攬使之進入大陸地區。
三  使大陸地區人民在臺灣地區從事未經許可或與許可目的不符
    之活動。
四  僱用或留用大陸地區人民在臺灣地區從事未經許可或與許可
    範圍不符之工作。
五 居間介紹他人為前款之行為。
臺灣地區與大陸地區人民關係條例第79條第1項
違反第15條第1款規定者，處1年以上7年以下有期徒刑，得併科
新臺幣1百萬元以下罰金。
刑法第214條
明知為不實之事項，而使公務員登載於職務上所掌之公文書，足
以生損害於公眾或他人者，處3年以下有期徒刑、拘役或5百元以
下罰金。
